【裁判字號】    97,上訴,13
【裁判日期】    970507
【裁判案由】    妨害自由等
【裁判全文】
臺灣高等法院高雄分院刑事判決          97年度上訴字第13號
上  訴  人  臺灣高雄地方法院檢察署檢察官
上  訴  人
即  被  告  戊○○
被      告  丁○○
            丙○○
上列上訴人因被告妨害自由等案件，不服臺灣高雄地方法院96年
度易字第2144號中華民國96年10月29日第一審判決（起訴案號：
臺灣高雄地方法院檢察署96年度偵字第276 號），提起上訴，本
院判決如下：
     主  文
上訴駁回。
     事  實
一、戊○○、丁○○（丁○○傷害部分，經原審判處有期徒刑4
    月，減為有期徒刑2 月未上訴）因與甲○○有財務糾紛與丙○○（丙○○傷害部分經原審判處有期徒刑3 月，減為有期
    徒刑1 月又15日未上訴）及另2 名真實姓名年籍不詳之成年
    男子（下稱另2 名不詳男子）共5 人，共同基於傷害之犯意
    聯絡，於民國95年7 月18日（起訴書誤植為19日，應予更正
    ）上午7 時30分許，共同前往甲○○位在高雄市前金區○○○路88巷10號住處（下稱自強二路住處）前，利用其配偶乙○○（現已離婚）出門上班之際，向乙○○表示要找甲○○
    討債，甲○○聞聲遂將上開房屋電捲門打開，戊○○、丁○○、丙○○及另2 名不詳男子隨即進入屋內，戊○○、丁○○均指認甲○○為債務人，並分別喊聲「就是他」、「就是
    這一個」，並由該另2 名不詳男子徒手圍毆甲○○，致甲○○受有左側流鼻血、左眼外側擦傷（約0.1 平方公分）、鼻
    根部擦傷（約0.1 平方公分）等傷害，嗣甲○○向戊○○、
    丁○○、丙○○3 人及2 名不詳姓名男子，在甲○○上開住
    處屋內協調後，甲○○表示目前無現金可資付款，並願意帶
    同戊○○等人找其母親吳的尋求幫助解決債務。甲○○遂於
    當日上午9 時許，在甲○○帶領下，由同丙○○開車搭載丁○○、戊○○、甲○○前往其母位在高雄市○○○路193 號
    2 樓（下稱中華三路）處所及橫過中華路對面之高雄市○○○路138 巷40號住處（下稱六合二路）處所找吳的為甲○○
    解決債務未果，其間該2 名不詳姓名男子則先行離去。嗣因
    乙○○先前見甲○○受傷並被催討債務，遂打電話報案，經
    警到場處理，甲○○隨即至醫院驗傷。，始獲上情。
二、案經甲○○訴由高雄市政府警察局新興分局移送臺灣高雄地
    方法院檢察署檢察官偵查起訴。
     理  由
壹、證據能力部分：
一、按被告以外之人於偵查中向檢察官所為之陳述，除顯有不可
    信之情況者外，得為證據，刑事訴訟法第159 條之1 第2 項
    分別定有明文。卷附證人甲○○、乙○○、吳的、王淑慧於
    96年1 月11日、同年2 月26日、3 月13日在檢察官偵查之具
    結證述，依現階段刑事訴訟法規定，檢察官係代表國家偵查
    犯罪、實施公訴，依法有訊問被告、證人、鑑定人之權，而
    實務運作時，檢察官偵查中向被告以外之人所取得之陳述，
    原則上均能遵守法律規定，不致於違法或不當取供，故可信
    度極高，且上開陳述與本件待證事實相關，且為證明被告犯
    罪事實之存否所必要，公訴人、被告及辯護人均未證明有何
    顯不可信之情況，上開言詞陳述，應具有證據能力。
二、被告丙○○（就被告丁○○、戊○○部分）、被告丁○○（
    就被告丙○○、戊○○部分）、被告戊○○（就被告丁○○
    、丙○○部分）於警詢之供述及甲○○高雄市立聯合醫院診
    斷證明書、甲○○95年7 月18日之報案紀錄、高雄地檢署95
    年度調偵字第1119號不起訴處分書、臺灣高雄地方法院高雄
    簡易庭95年度票字第22014 號本票裁定及確定證明書、君德
    公司（甲○○開設）95年1 至6 月出貨給東昇公司（丁○○
    開設）之出貨明細表、東昇公司94、95年度入款明細、93年
    9 月30日至94年10月27日開立發票明細、君德公司95年1 至
    7 月出貨給東昇公司之出貨單、君德公司95年1 月24日匯款
    回條（匯給丁○○）各1 份等書面資料，檢察官及被告3 人
    於本院審理時，均表示無意見等語（本院卷121 至124 頁）
    ，本院審酌上開言詞、書面陳述作成時非出於偽造、變造之
    情事，且亦無受到不法訊問或不當之情形，且認均為適當，
    依同法第159 條之5 第2 項規定，認均得作為證據。
三、告訴人提出照片22紙（偵卷101 至113 頁），係傳達照相當
    時現場情況，而透過照片傳達情形與現場實況在內容上之一
    致性，透過機械之正確性加以保障，即照片並不存在人對現
    實情形之知覺、記憶所經常發生的表現錯誤，是認照片之性
    質係非供述證據，並無傳聞法則之適用，且亦別無證據證明
    上開蒐證照片有經偽造、變造或不法之情形，自有證據能力
    。
貳、實體部分：
一、被告戊○○涉傷害罪部分:
（一）訊據被告戊○○雖坦承當日有與丁○○、丙○○共同前往
      甲○○位在高雄市○○○路住處，惟否認有何傷害犯行並
      辯稱: 不知道甲○○是如何受傷，並無與另2 名不詳男子
      在場毆打甲○○云云。惟查被害人甲○○因與被告戊○○
      、丁○○有債務糾紛，於95年7 月18日上午7 時30分許，
      在其上開住處打開電捲門後，被告戊○○與丁○○、丙○○及另2 名不詳男子隨即進入屋內，並由被告戊○○、丁○○分別指認甲○○為債務人並分別喊「就是他」、「就
      是這一個」等語後，即由該另2 名不詳男子徒手共同毆仃
      甲○○事實，業據證人甲○○於偵訊、原審證述（偵卷30
      -32 頁、原審卷73-88 頁）在卷，核與證人乙○○證述：
      當天早上七點半我要去上班，我出門的時候就有約4 、5
      個人圍過來，其中有一個女生，那個小姐約40歲左右，他
      們要找告訴人（甲○○），不太友善，我說我不知道，他
      們就說叫我一定要幫他們找出來，告訴人在裡面有聽到我
      們的對話，就將房子的電動門打開，就一群人衝進去打他
      等語（偵卷94 -96頁）相符。證人王淑慧則證述: 大約九
      點多時，…我在樓下（中華三路處所）作帳，我看到不認
      識的人，我就到二樓，我弟弟（甲○○）就神色慌張到二
      樓問我媽媽在不在，我跟他說媽媽不在，我弟弟一句話都
      沒說，我看到他鼻孔在流血等語（偵卷87-90 頁）。另證
      人許育壽亦證述: 我們是兩個警員騎機車到現場，去的時
      候大概有四、五個人左右，其中有1 個1 男性（甲○○）
      左側或右側臉頰有紅紅的好像紅腫的樣子，我們就依規定
      通報119 來協助送醫等語（原審卷110-116 頁），並有甲○○高雄市立聯合醫院診斷證明書及95年7 月18日報案紀
      錄、臺灣高雄地方法院本票裁定及確定證明書、君德公司
      出貨明細表、東昇公司入款明細、開立發票明細、君德公
      司給東昇公司之出貨單、君德公司匯款回條各1 份在卷足
      堪佐證，故被告戊○○上開所辯無可採，傷害犯行洵堪認
      定。
（二）原審以被告戊○○上述所為，係犯刑法第277 條第1 項之
      傷害罪，並與丁○○、丙○○及另2 名不詳男子間應有犯
      意聯絡及行為分擔，論以共同正犯，並審酌被告戊○○不
      以思理性手段解決與告訴人甲○○間之債務糾葛，竟夥同
      他人在甲○○住處對其傷害，犯後又否認犯行及尚未與告
      訴人甲○○和解等一切情狀，量處有期徒刑4 月，並依中
      華民國96年罪犯減刑條例第2 條第1 項第3 款、第7條 之
      規定，減其刑期2 分之1 ，復諭知以新臺幣1,000 元折算
      1 日之易科罰金折算標準。本院認原判決認事用法均無違
      誤，量刑亦稱妥適，被告戊○○上訴意旨否認犯罪，並不
      足取，其上訴為無理由，應予駁回。
二、被告戊○○、丁○○、丙○○被訴剝奪他人行動自由無罪部
    分：
（一）公訴意旨另以：被告戊○○、丁○○與丙○○及另2 名不
      詳男子共5 人除於95年7 月18日7 時30分許，在上開「自
      強二路住處」，除共同徒手毆打甲○○致其受傷害外，復
      於同（18）日上午9 時許，另共同基於妨害自由之犯意，
      強押甲○○上丙○○所駕車輛載至其母吳的「中華三路處
      所」，另2 名男子騎機車在後面尾隨而至，欲要求由吳的
      為甲○○之債務背書，因吳的不在家，甲○○先上該屋二
      樓向其姐王淑慧詢問母親是否在家，王淑慧回答不在，丁○○等5 人又押甲○○橫跨中華路至該屋對面「六合二路
      處所」找吳的未果，復押甲○○返回「中華三路處所」等
      情，因認被告3 人另涉犯刑法第302 條第1 項之剝奪他人
      行動自由罪嫌云云。
（二）按犯罪事實應依證據認定之，無證據不得認定犯罪事實；
      又不能證明被告犯罪者，應諭知無罪之判決，刑事訴訟法
      第15 4條第2 項、第301 條第1 項分別定有明文。次按告
      訴人之告訴，係以使被告受刑事訴追為目的，是其陳述是
      否與事實相符，仍應調查其他證據以資審認（最高法院52
      年台上字第1300號判例意旨參照）。再事實之認定，應憑
      證據，如未能發現相當證據，或證據不足以證明，自不能
      以推測或擬制之方法，以為裁判基礎。且刑事訴訟上證明
      之資料，無論其為直接證據或間接證據，均須達於通常一
      般人均不致於有所懷疑，而得確信其為真實之程度，始得
      據為有罪之認定，若其關於被告是否犯罪之證明未能達此
      程度，而有合理性懷疑之存在，致使無從形成有罪之確信
      ，根據「罪證有疑，利於被告」之證據法則，即不得遽為
      不利於被告之認定。又依刑事訴訟法第161 條第1 項規定
      ：檢察官就被告犯罪事實，應負舉證責任，並指出證明之
      方法。因此，檢察官對於起訴之犯罪事實，應負提出證據
      及說服之實質舉證責任。倘其所提出之證據，不足為被告
      有罪之積極證明，或其指出證明之方法，無從說服法院以
      形成被告有罪之心證，基於無罪推定之原則，自應為被告
      無罪判決之諭知，此有最高法院40年台上字第86號、76年
      台上字第4986號、92年台上字第128 號判例要旨足參。
（三）訊據被告戊○○、丁○○、丙○○3 人均堅決否認上開犯
      行，並均辯稱：是甲○○說要帶渠等去找他母親吳的協調
      債務，並沒有挾持甲○○討債，而且後來甲○○亦與渠等
      在警局協調調並簽立本票表示會還款等語。經查：
 （1）證人甲○○固於本院證稱: 他們不知道誰強迫我把機車鑰
      匙交出來，我把鑰匙交給丁○○，他們都不准乙○○上班
      ，我也不能離開，都被限制在一樓客廳將近一個半小時，
      心中恐懼，我也沒有辦法求救，被告戊○○說今天拿不到
      錢要找一個人來背書，我要求乙○○先走，丙○○就去開
      日產休旅車，他們4 個人強迫我上車，丙○○開車，我坐
      副駕駛座，另外2 位被告及不詳姓名男子就坐在後座，一
      起從自強路坐車到中華三路一九三號我媽媽家，前後車程
      七、八分鐘，他們要求我家人幫我背書，但是要什麼背書
      我不知道，我的機車就留在自強路，而另外一個男子騎他
      們自己的機車尾隨我們，到中華路我開門，其他人就圍著
      我，只有戊○○、丁○○跟著我進去，看不到我媽媽，我
      就被他們圍過去六合二路我媽媽的另外一間房子，他們怕
      我走，所以圍住我，但是我也找不到媽媽，所以又回到中
      華路，此時只有丁○○跟我進去中華路的家，一路跟著我
      到二樓，又剛好遇到我姐姐王淑慧，王淑慧發覺丁○○是
      外人，姐姐就趕我們到一樓，再經過三分鐘我就被救護車
      載走云云（本院卷80至81頁）。惟證人乙○○（甲○○前
      配偶）於偵查中證稱：甲○○被打後，對方就坐下來談，
      對方要告訴人母親出來背書，因談不出結果，他們（即被
      告與告訴人）就過去甲○○母親處，伊沒有看到他們如何
      過去，伊記得他們叫甲○○帶他們過去等語，而證人甲○○亦證述：後來他們（被告）就說要談，就坐在伊「自強
      二路」住處談判，他們說如果沒錢的話，就要有1 個人出
      面擔這條債務；到「中華三路」處所時，伊先進去，但伊
      母親不在，除了丙○○以外，丁○○、戊○○跟伊到對面
      「六合二路」處所按門鈴，可是還是沒人在，所以又回來
      「中華三路」處所，後來伊上2 樓找伊姊姊（王淑慧），
      丁○○也跟上來，伊姊姊就報警等語，復證述：伊與被告
      等人先後兩次到「中華三路處所」1 樓都沒有人在，2 樓
      僅伊姊姊王淑慧在，除第2 次丁○○與王淑慧有口角外，
      其他人都沒有與王淑慧談話，王淑慧說要告丁○○侵入民
      宅，伊和王淑慧下樓時，被告等人就一直往外退，伊下樓
      後，就沒有再講其他話，約過2 分鐘後救護車就來了等語
      （偵卷31頁，原審卷86頁），顯見告訴人甲○○被毆打之
      後，雙方已先在「自強二路」住處協調債務，而證人甲○○亦坦承尚有積欠債務未清償，並無現金可供支付，才同
      意帶同被告3 人去找伊母親幫忙解決債務之事實，應可確
      認。是甲○○當時果真遭被告3 人強押，則其第1 次帶同
      被告等人到其母之「中華三路」處所時，應可脫離被告等
      人之控制，則何以猶與被告3 人再返「六合二路」處所欲
      再找其母背書之理。故自難憑此推認被告戊○○、丙○○
      、丙○○於案發時有強押甲○○之犯行。
 （2）再證人王淑慧證稱：當天（18日）9 點多時，伊看到甲○○進來1 樓問伊說母親在不在，伊說媽媽不在，甲○○一
      句話都沒有說，伊看到他鼻孔流血；後來那群人（即被告
      ）帶著甲○○過中華路，約10分鐘後又回來，甲○○上2
      問伊母親在不在，伊說不在，後來丁○○就跟上來，其
      他人就在1 樓門口，伊把丁○○趕下去，過一會兒警察就
      來了等語，復證稱：甲○○與被告等人第1 次來「中華三
      路」處所，只有甲○○問伊母親是否在家，也沒有提到要
      找伊母親擔保之事，警察來時，丁○○、戊○○站在1 樓
      鐵門外，沒有對伊講任何恐嚇的話，伊跟警察說甲○○與
      被告他們好像有債務糾紛，甲○○被打有流鼻血，警察馬
      上幫忙叫救護車等語（偵卷88頁，原審卷92、93頁），是
      王淑慧除當場目睹甲○○才流鼻血外，並未見到被告等人
      有何強押其弟甲○○到「中華三路」處所之事實，應可確
      定。
 （3）另證人即到場處理之警員許育壽證稱：伊等2 警員騎機車
      到場，到時大約有4 、5 個人在場，其中1 位男子左側或
      右側臉頰紅紅，好像紅腫的樣子，伊依規定通報119 協助
      送醫；現場總共只看到5 人，就是3 位被告及臉紅腫的男
      子（即甲○○）及王淑慧，3 位被告站在「中華三路處所
      」門前，伊有個別詢問他們來該處何事，其中1 人說對方
      有欠他們錢，大約是幾百萬元；被告3 人有跟王淑慧在吵
      架，都是講欠債的問題，王淑慧只說欠債還錢，臉紅腫的
      男子沒有說受到3 位被告挾持，他只有一直說「沒有關係
      」，他不要上醫院，並沒有說何人挾持他；伊當時有問他
      為何受傷，但是他回答「沒有，沒有」，當時甲○○與王
      淑慧在門內，被告3 人在門外，王淑慧當時說有人打人，
      打的人已經跑掉，伊到場時甲○○沒有走出門來等語（原
      審卷第113 至116 頁），顯見警員到場處理時，王淑慧及
      甲○○均已站在「中華三路」處所門內，而被告3 人既均
      站在門外，自不足以證明甲○○之行動自由受有拘束。
 （4）又甲○○於原審證稱：伊95年4 月7 日結算時尚積欠丁○○78萬元，另向丁○○借4 張面額各50萬元之支票，事發
      當天被告等人希望伊償還債務，在「自強二路住處」伊有
      拿飲料給被告等人喝等語（原審卷75、81、83頁），而證
      人乙○○亦證稱：告訴人被打後，伊有先打電話給告訴人
      姊姊（王淑慧），但是她說她不理，後來伊打電話給伊姐
      夫，伊姐夫說要報警，對方聽到後就說要離開等語（偵卷
      95頁），顯見被告3 人及另2 名男子在「自強二路住處」
      毆打甲○○後，雙方確曾有協調如何解決甲○○債務。復
      參諸甲○○在其「自強二路」住處調協調期間曾拿飲料招
      待被告等人飲用，自難認甲○○當時受有行動之拘束。況
      甲○○事後與被告3 人離開時，乙○○以電話報警時，警
      方於當日（18日上午10時）在派所員警工作紀錄簿僅記載
      「有財物糾紛，甲○○被對方打傷（打人者已逃逸），甲○○欲保留法律追訴權等語」並未有何記載甲○○有受脅
      迫或挾持之情事，此有高雄市政府警察局派所員警工作紀
      錄簿影本可資佐證（偵卷34頁），從而證甲○○證稱：在
      「自強二路」住處伊與乙○○均受被告等人脅迫挾持、伊
      被對方強押上丙○○車輛云云，核與事實不符，自難採信
      。證人甲○○雖於原審又證稱：伊機車停在距「自強二路
      住處」200 公尺處、被告等人搶奪伊機車鑰匙，伊被押入
      丙○○車上，5 人坐在同1 車，另有1 男子騎伊機車過去
      云云。惟警員許育壽則證稱：並未發現另2 名不詳男子，
      現場騎樓還有機車等語明確（原審卷114 、131 頁），而
      甲○○、乙○○自警詢、偵訊亦均未提及機車、鑰匙被搶
      奪之情事，且甲○○曾於偵查中證稱：另2 名不詳男子騎
      機車跟在伊與被告3 人之車後云云（偵卷31頁）。惟於原
      審審理時，則又證稱: 僅另1 名男子騎機車押後等語（原
      審卷78頁），其先後證述之情節已有矛盾，自無可採。證
      人甲○○雖又證稱：被告3 人於前金派出所有恐嚇伊要還
      錢或簽本票，否則讓伊無法離開派出所云云，惟又證稱：
      警察跟伊講說如果真的有欠人家錢，開票給人家作擔保也
      無妨等語；且證人王淑慧亦證稱：被告3 人與甲○○第2
      次回到「中華三路處所」時，伊有打電話問律師，律師叫
      伊要報警；甲○○在派出所有簽本票，因被告等人叫甲○○要還錢等語（原審卷87、90、91頁），證人甲○○亦證
      稱：當時我（在派出所）有簽一張本票243 萬元，另外他
      們要我寫一個還款計劃書，叫我自己寫說每個月還多少錢
      ，我也有寫語（本院卷85頁）。足見本件起因甲○○積欠
      被告戊○○、丁○○債款，始遭被告戊○○、丁○○夥同
      丙○○及不詳姓名之男子毆打後，雙方先後分別在甲○○
      「自強二路」住處協議未成，又因甲○○覓保不順利，最
      後始在派出所內協調解決債務之事實，已甚明確。故證甲○○事後否認債務，指證被告3 人強押簽立本票云云，自
      難作為認定被告3 人涉有妨害自由之依據。
 （5）另證人王淑慧於原審雖證述：是伊叫乙○○打電話報警，
      伊看見被告3 人與另2 名男子圍成半圓形強押甲○○過中
      華三路，又押回來云云。然甲○○先後往來「自強二路」
      住所及其家人「中華三路」、「六合二路」，三地之路程
      均僅數分鐘或10餘分鐘，相距不遠，其均有多次機會求救
      ，卻而未為，足見甲○○於案發時確有解決債務之心意，
      故其帶領被告等人前往上開地點向尋求解決債務之事證已
      甚明確，故自難認被告3 人何妨害甲○○行動自由之犯行
      。
 （6）綜上所述，本件堪認公訴人以被告3 人涉妨害自由罪嫌，
      罪證即有不足。復查無其他積極證據足認被告3 人有何妨
      害自由犯行，被告3 人此部分犯罪尚屬不能證明，自應為
      被告3 人另為無罪之諭知。
（四）原審因而以不能證明被告3 人另犯有妨害自由罪，而為被
      告3 人此部分無罪之諭知，核無違誤；檢察官循告訴人具
      狀請求上訴意旨，認被告3 人此部分另犯妨害自由罪云云
      ，指摘原判決不當，為無理由，亦應予駁回。
三、另被告丁○○、丙○○犯傷害罪部分，檢察官與被告丁○○
    、丙○○均未上訴已確定，附並敘明
據上論斷，應依刑事訴訟法第368 條，判決如主文。
本案經檢察姜麗儒到庭執行職務。
中    華    民    國    97    年    5     月    7     日
                  刑事第八庭    審判長法  官   李炫德
                                      法  官   郭玫利
                                      法  官   李政庭
以上正本證明與原本無異。
檢察官就妨害自由部分如不服本判決，應於判決送達後10日內向
本院提出上訴狀，其未敘述理由者並應於提出上訴狀後10日內向
本院補提理由書（均須按他造當事人之人數附繕本）「切勿逕送
上級法院」。
其餘部分不得上訴。
中    華    民    國    97    年    5     月    7     日
                                      書記官   吳福連
附錄本判決論罪科刑法條：
刑法第277 條條第1 項傷害人之身體或健康者，處3 年以下有期
徒刑、拘役或1000元以罰金。


司法院資訊處製作；財團法人民間司法改革基金會備份。
